【裁判字號】    94,訴,1036
【裁判日期】    950123
【裁判案由】    損害賠償
【裁判全文】
臺灣桃園地方法院民事判決              94年度訴字第1036號
原      告  台灣省自來水股份有限公司第二區管理處
法定代理人  戊○○
訴訟代理人  乙○○
被      告  中國石油股份有限公司
法定代理人  己○○
訴訟代理人  丙○○
被      告  益佑工程有限公司
                      號3樓
法定代理人  丁○○
訴訟代理人  甲○○
上列當事人間請求損害賠償事件，本院於民國95年1 月9 日言詞
辯論終結，判決如下：
    主  文
被告益佑工程有限公司應給付原告新台幣壹拾柒萬陸仟肆佰柒拾
捌元，及自民國九十四年五月二十三日起至清償日止，按年息百
分之五計算之利息。
原告其餘之訴駁回。
訴訟費用由被告益佑工程有限公司負擔三分之一，餘由原告負擔
。
本判決第一項得假執行，但被告益佑工程有限公司於執行標的物
拍定、變賣或物之交付前，以新台幣壹拾柒萬陸仟肆佰柒拾捌元
為原告預供擔保或將請求標的物提存後，得免為假執行。
原告其餘假執行之聲請駁回。
    事實及理由
一、本件原告於起訴時法定代理人係胡南澤，嗣於訴訟進行中變
    更為戊○○並具狀聲明承受訴訟，核無不合，應予准許，合
    先敘明。
二、本件原告起訴主張：(一)被告益佑工程有限公司（下稱益佑公
    司）於民國93年6 月29日，承攬被告中國石油股份有限公司
    （下稱中油公司）之「基桃管線10吋8 吋油管腐蝕汰換工程
    」（下稱系爭工程），在桃園縣龜山鄉○○路○ 段438 號前
    進行開挖時因施工不慎造成原告所有之800 公厘管徑送水管
    （下稱系爭水管）之預力混凝土管線接頭處斷裂漏水，原告
    因停水搶修致受有漏失水量水費及營業損失計新台幣（下同
    ）18 5,109元、修復工料費計350,490 元等損害共計535,59
    9 元。(二)被告益佑公司於施工前並未會同自來水管線主管單
    位勘查即逕行開挖，在施工過程中亦未作任何防護措施，致
    造成原告所有系爭水管接頭處斷裂漏水，自應對原告所受之
    損害負賠償之責；而被告中油公司為被告益佑公司之定作人
    ，其對承攬人即被告益佑公司未為適當之指示，應與被告益
    佑公司負連帶責任，為此爰依侵權行為之法律關係提起本件
    訴訟等語，(三)並為聲明：被告應連帶給付原告535,599 元及
    自起訴狀繕本送達之翌日起至清償日止，按年息5%計算之利
    息。
三、被告益佑公司則以：(一)系爭水管漏水的管線接頭根本不是位
    在被告益佑公司施工之地點，且被告益佑公司施工時亦未直
    接碰觸到原告所有之系爭水管，故原告所受損害與被告益佑
    公司之施工行為間並無因果關係，被告益佑公司自無義務對
    原告所受之損害負賠償責任。(二)原告所有系爭水管已使用甚
    久，且並非採取直線相接設計，而係水平管線與斜管以插入
    方式相接，故管線接頭處本易產生縫隙而導致漏水，且地層
    震動亦可能造成管線接頭斷裂漏水。(三)原告修復水管期間雖
    因關閉閘門而無法供水受有營業損失，惟原告亦因而無庸支
    出供水之營業成本而受有利益，故應依損益相抵扣除所受之
    利益方屬合理。(四)系爭水管原係水泥材質並已使用多年，應
    依實際使用狀況予以折舊，不應以全新管線費用計算，更不
    應以全面換新之管線及改用之鑄鐵管接合之費用向被告益佑
    公司請求賠償。(五)兩造於本件訴訟開始前曾向台灣省結構工
    程技師公會申請鑑定，鑑定結果研判可能之滲水原因2/3 屬
    原告，1/ 3屬被告益佑公司，並建議修護費用由被告益佑公
    司分攤33% ，原告分攤67% 等語，資為抗辯。
四、被告中油公司則以：(一)被告中油公司於發包過程中即於相關
    之招標文件中，請投標廠商備妥估價單，被告益佑公司於報
    價單中即以32,292元作為包括腐蝕位置測量定位及開挖現場
    腐蝕點確認（含人工、儀器、材料、交通費）之費用，是被
    告中油公司並無原告指稱「未為適當指示」之情。(二)被告中
    油公司業已將腐蝕點正確位置精準標示出來，並無識別上之
    困難。(三)為確保工程安全起見，被告中油公司依照工安的標
    準作業程序，設計一套檢查疏失作業流程，並與承攬商即被
    告益佑公司舉行施工前之工程安全會議，逐項切實實施自動
    檢查與安全衛生管理，同時針對各項危害因素，採取防範措
    施，是被告中油公司於定作或指示上並無過失等語資為抗辯
    。
    並均為答辯聲明：(一)原告之訴駁回。(二)如受不利判決，願供
    擔保，請准宣告免為假執行。
五、兩造不爭執部分：
  (一)被告益佑公司於93年6 月29日為進行承攬被告中油公司「基
    桃管線10吋8 吋油管腐蝕汰換工程」之施工，逕行開挖桃園
    縣龜山鄉○○路○ 段438 號前路面內線車道，開挖中發現有
    800 公厘預力混凝土水管，因遭原告公司人員制止，隨即回
    填；詎同年7 月8 日下午，兩造派員至施工現場會勘，發現
    施工處路面疑似有漏水現象，嗣經原告公司停水後搶修完畢
    。
  (二)被告益佑公司為釐清施工影響及責任比例，曾於93年10月1
    日向台灣省結構工程技師公會申請鑑定，該會會同兩造會勘
    後依鑑定結果綜合研判，可能滲漏原因2/3 屬原告，1/3 屬
    被告益佑公司，並建議修復費用由被告益佑公司分攤33% ，
    原告分攤67% 。
六、兩造爭執部分：
  (一)原告所有系爭水管管線接頭斷裂造成滲漏與被告益佑公司之
    施工行為間有無因果關係？
  (二)原告請求之營業損失，應否扣除營業成本？修復工料費，應
    否予以折舊？
  (三)原告對系爭水管因滲漏所生損害之發生或擴大，是否與有過
    失？
  (四)定作人即被告中油公司是否未為適當之指示，而應與承攬人
    即被告益佑公司負連帶賠償責任？
  經查：
  (一)原告主張被告益佑公司因承包中油公司之系爭工程，在桃園
    縣龜山鄉○○路○ 段438 號前開挖施工，惟被告益佑公司於
    施工前並未會同自來水管線主管單位會勘即逕行開挖，於施
    工過程中亦未作任何防護措施，致施工過程中造成系爭水管
    之預力混凝土水管管線接頭處斷裂漏水之事實，為被告所不
    爭執，惟被告益佑公司辯稱系爭水管漏水的管線接頭並非未
    位於被告益佑公司施工之地點，兩者相距5 公尺之遠，且被
    告益佑公司施工時亦未直接碰觸到系爭水管，是被告益佑公
    司之施工行為與系爭水管管線接頭斷裂造成漏水之結果間並
    無因果關係云云。然按我國就因果關係之認定，實務及學者
    通說均採「相當因果關係說」為認定標準。所謂相當因果關
    係，指依經驗法則，綜合行為發生當時所存在之一切事實，
    為客觀之事後審查，認為在一般情形下，有此環境，有此行
    為之同一條件，均可發生同一結果者，則該條件即為發生結
    果之相當條件，行為與結果間即有相當因果關係。（高等法
    院92年上易字第867 號裁判意旨可資參照）。經查，原告所
    有之系爭水管係屬預力混擬土材質，於74年8 月11日設置完
    竣，而據原告所述，系爭水管除嚴重破損外，原則上正常使
    用是三、四十年才汰換，再參諸本院依職權向經濟部函查「
    自來水公司第2 區管理處大湳給水廠有無依92年8 月13日公
    布之自來水檢驗辦法第4 條、第5 條之規定，辦理桃園縣龜
    山鄉○○路○ 段438 號前自來水送水設備之日常檢驗或定期
    檢驗，並將改善報告函報經濟部」乙節，據經濟部於94年10
    月21日以經授水字第09400175720 號函回覆稱：「．．．前
    述自來水設備之檢驗項目等本部刻正研議中，．．．經查台
    灣省自來水股份有限公司第2 區管理處大湳給水廠並未將旨
    揭改善報告函報本部備查；後經聯擊，該廠業已提送辦理桃
    園縣龜山鄉○○路○ 段438 號前自來水送水設備之日常檢驗
    或定期檢驗相關文件。」，復據經濟部檢送之制水閥紀錄卡
    上有關養護及檢查記錄欄內所記載，於被告益佑公司進行開
    挖施工前，該路段之送水設備均屬正常，並無任何毀損或滲
    漏之相關記載，而被告益佑公司亦不否認於開挖施工前並未
    會同自來水管線主管單位勘查，且係於回填後10日，始發現
    施工處路面疑似有漏水現象，是被告益佑公司縱始於開挖施
    工過程中並未直接碰觸到系爭水管，系爭水管管線接頭斷裂
    漏水與被告益佑公司之開挖行為所造成地表不當之震動或過
    多之壓力間實具有高度之蓋然性，是被告益佑公司之開挖施
    工行為難謂與系爭水管之滲漏無相當因果關係。是被告益佑
    公司辯稱原告所有系爭水管滲漏與其施工行為間並無因果關
    係，即不足採。
  (二)按「因故意或過失，不法侵害他人之權利者，負損害賠償責
    任」。「負損害賠償責任者，除法律另有規定或契約另有訂
    定外，應回復他方損害發生前之原狀」。「債權人得請求支
    付回復原狀所必需之費用，以代回復原狀」。「損害賠償，
    除法律另有規定或契約另有訂定外，應以填補債權人所受損
    害及所失利益為限」。「依通常情形，或已定之計劃、設備
    或其他特別情事，可得預期之利益，視為所失利益」。「基
    於同一原因事實受有損害並受有利益者，其請求之賠償金額
    ，應扣除所受之利益」。民法第184 條第1 項前段、第213
    條第1 項、第3 項、第216 條第1 項、第2 項、第216 條之
    1 分別定有明文。被告益佑公司因承攬中油公司系爭工程，
    於桃園縣龜山鄉○○路○ 段438 號前開挖，因施工前並未會
    同自來水管線主管單位勘查即逕行開挖，於施工過程中亦未
    作任何防護措施，致造成原告所有之系爭水管預力混凝土管
    線接頭處斷裂漏水，故被告益佑公司應對原告負損害賠償責
    任甚明，茲就原告請求各項，審酌於后：
    (1)流失水量水費2,028元：
      原告主張系爭水管滲漏於93年7 月1 2 日備料修復，其流
      失之水量以當日施工修復之5 小時計算共計2,028 元，業
      據其提出工作指派單為證，被告益佑公司雖辯稱原告於93
      年7 月8 日即曾至漏水處現場會勘，惟原告遲至同年月4
      日後才開始施工修復，是原告對損害之擴大與有過失，其
      應就此期間流失之水費自行負責云云，然查，原告主張之
      損失水費係以原告施工修復之5 小時為計算基準，被告益
      佑公司所辯核與原告之主張無涉，是原告此部分之請求，
      於法有據，應予准許。
    (2)水管修理費350,490元：
      原告主張自93年7 月12日8 時30分派工，迄翌日凌晨4 時
      恢復供水，修理費用共支出350,490 元，業據其提出毀損
      設備修復工料費合計表、超時工作指派單為證，被告益佑
      公司雖以原告於93年7 月12日早上8 時30分即到場修復，
      然其竟自同日15時30分起至23時止共7.5 小時停工待料，
      顯與常理不符，原告既已至現場修復，且漏水係經常之現
      象，平時即應備有修復之材料，殊無修復之半途而停工待
      料之理，故縱原告確有支付員工超時加班費，亦屬原告內
      部管理之問題，應不得轉由被告益佑公司負擔。又系爭水
      管係屬預力混擬土材質並已使用多年，本應依實際使用狀
      況計算折舊，而不應以全新管線費用計算其損失額，惟原
      告非僅將漏水處前後管線更新，並變更設計彎曲之鐵鑄管
      接合，並將費用均列為損失項目，原告之主張難謂有理由
      等語置辯。然查，衡諸系爭水管係於74年間所埋設，屬預
      力混擬土材質，現今已無人生產相同材質之水管，故本件
      之修復材料需以鑄鐵管代之，且因當時滲漏之水管係設置
      在1000公厘管徑之水管下方，滲漏之位置並無法以肉眼自
      地表上加以辨識，更無法憑空推測所需修復之方式，是原
      告於開挖後探知滲漏位置及滲漏情況後再行備料，自屬合
      理妥適之修復方式，從而，備料等待期間所應支付予員工
      之超時加班費，乃屬必要之支出，原告此部分之請求，並
      無不當，應予准許。又按「物被毀損時，被害人依民法第
      196 條規定請求物被毀損所減少之價額，雖得以修復費用
      為估定之標準，但以必要者為限。」（最高法院79年度台
      上字第1777號裁判意旨可資參照）。然查，系爭水管係屬
      預力混擬土材質，現今已無人生產，惟系爭水管之滲漏仍
      須經由修復後方得回復其於物理上一般使用之狀態，是系
      爭水管之屬性僅有堪用或不堪用之問題，並無新品或舊品
      間價格之差異，是就材料費之支出，應非得予以折舊計算
      。被告益佑公司所辯應予折舊云云，要屬無據。從而，原
      告主張因修復計支出委外施工費159,063 元、路權代修費
      49,010元、員工處理工資13,492元、延性鐵鑄管46,156元
      、特殊接頭21, 838 元、螺栓壓圈彎管30,134元、螺栓壓
      圈套管6,905 元、壓圈配件7,202 元，合計350,490 元（
      含5%營業稅），均為修繕系爭水管必要之支出，應予准許
      。
    (3)營業損失183,081元：
      原告主張修復系爭水管期間因關閉水閘而停止供水造成營
      業損失共計183,081 元，並提出營業損失核算表及計算式
      為證。被告益佑公司雖以原告基於無法供水之原因事實，
      亦毋庸支出供水之營業成本而受有利益，故主張應予扣除
      方屬合理置辯。然查，原告埋設水管設備，對用戶經常供
      水，用戶按使用度數照核定水價計算水費繳交予原告。故
      依通常情形，原告埋設送水管設備，提供用戶用水，用戶
      繳交水費，此為可得預期之利益，依法可視為原告之營業
      損失，而原告供水之營業成本並未因系爭水管修復期間關
      閉水閘而無庸支出，是原告並未因停止供水而受有利益，
      是被告益佑公司辯稱應扣除所受之利益，自不足採。又本
      件停水損失之計算，係以93年度決算給水平均單位售價每
      立方公尺10.77 元，加上停水期間應得之水費，再加上5%
      營業稅，計算結果，被告應賠償原告之營業損失計為183,
      08 1元【計算式：10.77 元/ 立方公尺×180 立方公尺=1
      74,363元；17 4363x5%=8,718（元以下四捨五入，下同）
      174,363+8,71 8=183,081元】，是原告此部分之請求，尚
      稱允當。
      綜上所述，被告應賠償原告流失水量水費、水管修理費、
      營業損失合計535,599 元（計算式：2,028+350,490+183,
      081=535,599 元）。
    (三)次按損害之發生或擴大，被害人與有過失者，法院得減輕
      賠償金額或免除之，民法第217 條第1 項定有明文，此項
      規定之目的，在謀求加害人與被害人間之公平，故在裁判
      上法院得以職權減輕或免除之。（最高法院85年度台上字
      第1756號判例意旨可資參照）。又依原告90年9 月印製之
      自來水管埋設工程施工說明書有關管溝工程之規定：「管
      溝之挖掘，必須依照管線設計線路，正直平整，不得任意
      偏斜曲折，管線如必須彎曲時，其管溝應依照下列接管所
      容許之彎度挖掘：管徑400 公厘以下，每一臼口最大容許
      彎度2 度，450-600 至公厘，每一臼口最大容許彎度1.5
      度，700 公厘以上，每一臼口最大容許彎度1 度」；復依
      申請挖掘道路注意事項第10點之規定：「管線埋設深度，
      其管頂至路面之距離在快慢車道不得少於1.2 公尺。」。
      經查，本件系爭水管之埋設，原告既不否認因埋設之前已
      埋設有一管徑1000公厘之進水管，故系爭水管之管頂至路
      面之距離不足1.2 公尺之規定，且因兩水管是成垂狀態兩
      邊高差60公分，管徑彎度亦大於管徑高於700 公厘以上，
      每一臼口最大容許彎度為1 度之規定，而本件系爭水管滲
      漏之可能原因被告益佑公司曾於93年10月1 日向台灣省結
      構工程技師公會申請鑑定，經該公會潘宗揚結構技師於同
      年月11日會同兩造會勘討論後進行鑑定，鑑定結果：「造
      成滲漏可能原因歸納如下：1.水管使用數十年，原接頭為
      插入式設計，易因各種擾動或地況變化而造成滲漏。2.滲
      漏位置正處於斜管接合處，斜管與水平管相接易因產生不
      密合縫隙而滲漏。3.施工單位工前無法會同水管單位勘查
      後施工，因此有造成水管擾動、接頭鬆脫而滲漏之疑慮。
      」，有該公會台省結技鑑字第1030號鑑定報告書在卷可按
      ，是原告對於系爭水管滲漏之發生原因難謂並無過失。本
      院爰依具有專業鑑定智識之公證機構台灣省結構工程技師
      公會結構技師潘宗揚所為之鑑定結果依前開民法第217 條
      第1 項之規定，減輕被告益佑公司之賠償責任67% ，是原
      告所能向被告益佑公司請求之金額應為176,748 元（計算
      式：535,599 ×33%=176,748 元）。從而，原告本於侵權
      行為之法律關係，請求被告益佑公司給付於176,748 元，
      及自起訴狀繕本送達被告益佑公司翌日即94年5 月23日起
      至清償日止，按年息5%計算之利息之範圍內，即屬正當，
      應予准許，逾此部分之請求為無理由，應予駁回。
    (四)末按原告對於自己主張之事實已盡證明之責後，被告對其
      主張，如抗辯其不實，並提出反對之主張者，則被告對其
      反對之主張，亦應負證明之責，此為舉證責任分擔之原則
      。（最高法院18年上字第2855號判例可資參照）。又「承
      攬人因執行承攬事項，不法侵害他人之權利者，定作人不
      負損害賠償責任。但定作人於定作或指示有過失者，不在
      此限。」民法第189 條復定有明文。本件原告以被告益佑
      公司於施工前並未會同自來水管線主管單位勘查即逕行開
      挖，開挖過程中亦未作任何防護措施而主張定作人即被告
      中油公司於定作或指示有過失，應與被告益佑公司負連帶
      賠償責任乙節，被告中油公司雖不否認確實並未會同自來
      水管線主管單位勘查，然以前開情詞置辯。經查，被告中
      油公司將系爭工程發包予被告益佑公司承攬，有關系爭工
      程之開挖乃至於10吋或8 吋油管之汰換，皆係由承攬人即
      被告益佑公司所為，且被告中油公司就系爭工程於發包過
      程中，除於工程調整估價中即有提列「腐蝕位置測量定位
      及開挖現場腐蝕點確認（含人工、儀器、材料、交通費）
      」之工程款計32,292元，作為合約之一部分外，被告中油
      公司亦已提供被告益佑公司詳實之腐蝕維修點位置圖，及
      當年埋設管時所留下之圖鑑，不論10吋或8 吋油管均已精
      準標示位置，復於被告益佑公司施工前之93年6 月2 日，
      與被告益佑公司舉行施工前之工程安全會議，足證定作人
      被告中油公司對承攬人被告益佑公司之指示並無過失，是
      原告主張被告中油公司指示有過失應與被告益佑公司負連
      帶損害賠償責任，殊屬無據。
七、本判決原告勝訴部分所命給付之金額未逾500,000 元，應依
    職權宣告假執行，又被告益佑公司陳明願供擔保，請准免為
    假執行，核無不合，爰酌定相當擔保金額准許之。
八、兩造其餘攻擊防禦方法或所提出之各項證據資料，經審酌後
    ，因認與判決基礎無涉，且不影響判決之最後結果，爰不予
    以一一論述，附此敘明。
九、結論：本件原告之訴為一部有理由、一部無理由，依民事訴
    訟法第79條、第385 條第1 項第5 款及第392 條第2 項，判
    決如主文。
中    華    民    國    95    年    1     月    23    日
                  民事第一庭    法  官  林淑鳳
以上正本係照原本作成。
如對本判決上訴，須於判決送達後20日內向本院提出上訴狀。
中    華    民    國    95    年    1     月    23    日
                                書記官  黃楓茹


司法院資訊處製作；財團法人民間司法改革基金會備份。
